【裁判字號】    96,上訴,4187
【裁判日期】    970103
【裁判案由】    偽造有價證券等
【裁判全文】
臺灣高等法院刑事判決                96年度上訴字第4187號
上  訴  人
即  被  告  甲○○
指定辯護人  本院公設辯護人王永炫
上列上訴人因偽造有價證券等案件，不服臺灣板橋地方法院95年
度訴字第2822號，中華民國96年6 月25日第一審判決（起訴案號
：臺灣板橋地方法院檢察署95年度偵字第13066 號），提起上訴
，本院判決如下：
    主  文
原判決撤銷。
甲○○意圖供行使之用，而偽造有價證券，處有期徒刑年壹月
。如附表所示之本票貳紙，均沒收。
    事  實
一、甲○○因經濟不佳缺錢週轉，竟意圖為自己不法所有，於民
    國92年10月間，至乙○○位於臺北縣樹林市○○路92號2 樓
    住處，向乙○○佯稱可代為融資貸款予他人以賺取利息，每
    貸予新臺幣（下同）10萬元（起訴書漏未記載），月息9 千
    元等語，致乙○○信以為真而陷於錯誤，以其申辦之萬泰商
    業銀行現金卡貸得現金2 萬元，及從其富邦商業銀行存款帳
    戶內提領現金2 萬元（以上共計4 萬元），交付予甲○○，
    再將其先前向家樂福公司申辦之10萬元（起訴書誤載為8 萬
    元）貸款交予甲○○委其代為放款，甲○○取得前揭款項後
    ，為取信於乙○○，復基於偽造有價證券之犯意，未經魏明
    華、陳文忠之同意，即冒用該二人名義，接續於附表所示之
    本票2 紙發票人欄上分別偽簽「魏明華」、「陳文忠」署押
    各1 枚，並各按捺指紋4 枚，偽造完成後，將該本票2 紙（
    下稱系爭本票）交予乙○○收執而行使之，以擔保如期償還
    本息。詎甲○○於取得上揭款項後竟未給付任何款項，且避
    不見面，乙○○始知受騙。嗣經乙○○向臺灣板橋地方法院
    檢察署按鈴申告，經該署檢察官通緝甲○○到案，甲○○為
    騙取乙○○與其達成和解，以達豁免刑責之目的，於94年9
    月30日向乙○○虛偽表示其願賠償20萬元，並分期自同年10
    月10日起至96年5 月10日止，按月10日給付1 萬元，且為取
    信於乙○○，而開立其名義之本票提供擔保，乙○○因此誤
    信甲○○確有還款誠意，而與之書立和解書，檢察官乃據此
    和解內容於94年9 月30日以94年度偵緝字第1820號為不起訴
    處分，詎甲○○僅給付1 萬1 千元後即拒不付款，且逃匿無
    蹤。經乙○○再度告訴後，於偵查中發現系爭2 紙本票均屬
    偽造。
二、案經乙○○訴由臺灣板橋地方法院檢察署檢察官偵查起訴。
    理  由
壹、程序部分：
一、按刑事訴訟法第159 條之5 第1 、2 項已規定，經當事人於
    審判程序同意作為證據，法院審酌該言詞陳述或書面陳述作
    成時之情況，認為適當者，亦得為證據。當事人、代理人或
    辯護人於法院調查證據時，知有第159 條第1 項不得為證據
    之情形，而未於言詞辯論終結前聲明異議者，視為同意作為
    證據，此乃第159 條第1 項所容許，得作為證據之例外規定
    。經查，本案除告訴人乙○○於偵查中之指訴部分，被告甲
    ○○於原審之指定辯護人主張係審判外之陳述，不同意作為
    證據，且告訴人於偵查中並未以證人身分具結而為陳述，故
    本院認此部分言詞陳述，不得作為本案證據之外，其餘經原
    審及本院調查之證據，當事人及辯護人於言詞辯論終結前，
    均未就所調查之證據主張有刑事訴訟法第159 條第1 項不得
    為證據之情形，則該等證據於本案均有證據能力。
二、被告於原審指定之辯護人辯稱：告訴人對被告提出詐欺告訴
    之事實部分，前業經臺灣板橋地方法院檢察署檢察官以94年
    度偵緝字第1820號為不起訴處分在案，則本件復起訴被告涉
    犯詐欺罪嫌部分，並無刑事訴訟法第260 條之情形，法院應
    為不受理之諭知云云。惟按刑事訴訟法第260 條所謂之同一
    案件，僅指事實上同一案件，並不包括法律上同一案件在內
    ，蓋偵查中不生偵查不可分之問題，已經不起訴處分與其他
    未經不起訴部分，並不生全部與一部之關係（最高法院83年
    度台上字第3449號判決參照）。本件檢察官起訴被告偽造有
    價證券罪與詐欺罪間有舊刑法牽連犯之裁判上一罪關係（詳
    後述），該偽造有價證券部分並未經檢察官為不起訴處分，
    且告訴人於上揭臺灣板橋地方法院檢察署94年度偵字第1820
    號案件提出告訴時，並未發現系爭本票係屬偽造，至其於提
    起本件告訴後始行發現，自合於刑事訴訟法第260 條第1 款
    之發現新事實、新證據，而得再行起訴，此並經檢察官於原
    審到庭實施公訴時陳述明確，上開二行為既有裁判上一罪關
    係，本院自應併為實體審判，先予敘明。
貳、實體部分：
一、訊據被告甲○○固供認其有向告訴人借款，且如附表所示之
    2 紙本票均係其親筆書寫，而於上揭時、地交付予告訴人乙
    ○○收執等情屬實，惟矢口否認有何偽造有價證券犯行，辯
    稱：系爭本票是因為伊從事代辦貸款及現金卡業務，所以自
    己製作本票的樣本，以提供伊客戶辦理貸款及現金卡時之參
    考，而伊將系爭本票交給告訴人之目的並非擔保借款債務，
    而是因為帶在身邊不方便，怕警察臨檢時問及系爭本票的問
    題，所以託告訴人保管該2 紙本票云云。經查：
(一)證人即告訴人乙○○已於原審具結證稱：被告於92年10月間
    對伊說借他每10萬元，即可於每月10日、20日、30日各拿利
    息3 千元，每個月共可拿9 千元，足夠伊繳房租，後來伊有
    將現金4 萬元及用家樂福卡貸款的10萬元，總共14萬元均交
    給被告，並沒有預扣利息，而其中的10萬元貸款原本是要給
    太太買房子而後來沒有買，所以就把錢拿給被告放款賺利息
    。被告除了寫1 張借據，還有交付系爭本票2 張給伊，當時
    伊有問被告發票人是何人，被告有說其中有一人是在中華電
    信樹林上班，之後被告並未依照約定給付利息，伊去發票地
    址找發票人，但發現並沒有該地址，也找不到被告等語（見
    原審卷第121 至130 頁）。參以被告曾於94年9 月7 日檢察
    官偵訊時供稱：「（問：是否有介紹乙○○借款給他人賺取
    利息）有。」、「他有給我現金4 萬元。」、「（問：是否
    有用告訴人名義辦家樂福的貸款單10萬元？）是他自己去辦
    的，我才跟他拿錢的，他總共給我9 萬6 千元，即包含一開
    始給我4 萬元，全部是一次4 萬元、一次3 萬6 千元，一次
    2 萬元。」、「（問：是否有開立兩張本票給告訴人？發票
    人是魏明華、陳文忠？）是」、「（問：為何會開14萬元本
    票？）因為時間將近一年，是約定每個月付給告訴人利息。
    」等語（見94年度偵緝字第1820號卷第16至17頁）。其復於
    95年7 月28日偵訊時坦稱：伊大約向告訴人借款約12萬元，
    包含現金4 萬元、預借現金7 千元及家樂福貸款8 萬元，伊
    當時拿給告訴人的本票兩張，是伊擅自用別人的名義所開立
    ，未經過當事人同意，本來這兩張是開給別人的，因為伊常
    去告訴人處所，所以順手將該2 張本票放在告訴人那裡，且
    伊向告訴人借款時經濟狀況就不好，有向告訴人承諾要幫他
    融資，然後一個月9 千元的利息，告訴人借給伊的款項都是
    自已花用，借款後因為居無定所，也沒有留下任何聯絡方式
    給告訴人等語（見95年度偵緝字第1658號偵查卷第23頁），
    被告上開供述情節係核與告訴人指訴之情節大致相符合。
(二)又告訴人確有向家樂福公司申請貸款10萬元，此有家樂福個
    人信貸帳單明細1 紙在卷可考（見94年度發查字第131 號偵
    查卷第24頁）；告訴人復於92年10月2 日自富邦銀行存款戶
    內提領2 萬元，及於同月21日向萬泰商業銀行貸款2 萬元，
    此有富邦銀行正義分行96年4 月23日（九十六）北富銀正字
    第33號函附申請資料及客戶存提紀錄單、萬泰商業銀行96年
    3 月19日泰通訴字第09600001530 號函附現金卡申請書影本
    、客戶交易明細表等件在卷可憑（見原審卷第97至100 頁、
    第147 至155 頁）。再者，被告書立予告訴人之借據中確有
    載明其向告訴人借4 萬元，此有該借據1 紙存卷可稽（見94
    年度發查字第131 號偵查卷第6 頁），而被告交付予告訴人
    收執之如附表所示本票面額各為4 萬元及10萬元，此核與告
    訴人指訴之其借款金額及日期均相符合，並有該2 紙本票影
    本在卷可考（見同上偵查卷第5 頁）。足認告訴人之指訴係
    有所憑據，足堪採信。
(三)被告於原審審理時坦承：系爭本票之發票人「魏明華」、「
    陳文忠」均是伊虛構的，全部資料都是伊虛構的，伊向告訴
    人借的錢是拿去繳錢莊的利息等語（見原審卷第132 至133
    頁）。且其於偵訊時係稱：伊向告訴人拿錢的時候經濟已經
    不怎麼好了，並沒有能力照實給告訴人利息，當時還有在行
    銷公司上班，薪水很低，也有欠人家錢，於91年就有欠人家
    錢了；伊之所以向告訴人說每個月可以賺9 千元的利息，是
    因為伊朋友陳文忠要借錢，伊也要借錢等語（見94年度偵緝
    字第1820號偵查卷第16至17頁）。被告在明知自己經濟狀況
    不佳，並無資力清償債務之情況下，卻向告訴人謊稱可代為
    放款予他人賺取利息，而自告訴人處取得借款後，實際上並
    未代為放款而係挪為清償自己的債務之用，且交付系爭本票
    予告訴人收執以供擔保時，向告訴人謊稱系爭本票之發票人
    陳文忠為其朋友等情節，益證被告於取得告訴人借款之初即
    有為自己不法所有之意圖，並施用詐術使告訴人陷於錯誤。
(四)雖被告於原審準備程序時改口辯稱：伊有向告訴人借款4 萬
    元，但告訴人只交付3 萬6 千元，先預扣4 千元利息，另外
    在10月份告訴人有用自己名義去辦理家樂福貸款，貸款下來
    8 萬元，告訴人扣掉8 千元利息後，只交付7 萬2 千元給伊
    ，約定月息10分；又因為伊從事代辦貸款及現金卡業務，因
    而自己製作系爭本票為樣本，以提供伊客戶辦理貸款及現金
    卡時之參考，但伊怕警察臨檢時問及系爭本票的問題，所以
    將本票託給告訴人保管云云（見原審卷第57至58頁）。惟被
    告此部分供述無論就有關其向告訴人借款之數額、借款目的
    、製作系爭本票之人、交付該2 紙本票予告訴人之目的究竟
    為何等諸多情節，均與其偵訊時供述內容明顯歧異，該供述
    之真實性已有疑問。況系爭本票2 紙分別載明有不同之發票
    人（含姓名、年籍、身分證統一編號、住址等識別資料）、
    發票日期、到期日期及金額等應記載事項，並均有按捺指印
    於其上，從外觀上已足令執票人認為係有效票據。倘若被告
    果真係為提供本票樣本予其客戶簽發本票之參考，衡情其大
    可在本票上稍加註記「樣本」等相類字樣，即可以免遭人誤
    認係流通在外之有效票據，焉有因懼怕警察臨檢而不方便帶
    在身上方寄放在告訴人處之理？又倘若被告果真害怕警察臨
    檢發現其涉犯偽造有價證券罪嫌，其自可將系爭本票銷毀，
    抑或自行存放已足，焉有需交付予告訴人收執之理？被告上
    開所辯顯已悖離常情，應係臨訟杜撰之詞，無可採信。
(五)參以告訴人於93年11月25日向臺灣板橋地方法院檢察署檢察
    官按鈴申告被告涉犯詐欺罪嫌後，於檢察官偵查中，被告於
    94年9 月30日與告訴人約定將以分期付款之方式，自94年10
    月10日起至96年5 月10日止，按月償還1 萬元清償借款等情
    ，此為被告所不否認，並有同日由被告與告訴人共同書立之
    和解書1 份及由被告簽立面額各為1 萬元之本票影本3 紙在
    卷可參（見94年度偵緝字第1820號卷第32、33頁、95年度他
    字第2539號偵查卷第16頁），承辦檢察官因而據此認定被告
    並無為自己不法所有之詐欺犯意，乃於94年9 月30日以94年
    度偵緝字第1820號為不起訴處分在案，此有該不起訴處分書
    可稽。惟被告之後僅有清償1 萬1 千元，即未再還款，被告
    復逃逸無蹤等情，業據告訴人指述甚明，且被告並未居住於
    戶籍地址，嗣經原審發布通緝後始緝獲到案，緝獲時係住在
    台中工作的洗車場，居所仍不定，復未清償告訴人欠款等情
    ，業經被告陳明在卷。被告明知其對告訴人身負債務，豈有
    對該欠款不加聞問處理，逕自逃逸離家之理？由此益證被告
    於與告訴人和解之始，仍無還清債款之意。綜合上述情狀，
    參互印證，足認被告於借款伊始，即有不法所有之詐騙犯意
    ，而被告交付系爭偽造本票予告訴人，確有意圖供行使以擔
    保其借款債務之用，而告訴人亦因而受有損害。本案事證已
    明，被告犯行堪以認定。
二、刑法修正後本案法律適用之說明：
    按行為後法律有變更者，適用行為時之法律。但行為後之法
    律有利於行為人者，適用最有利於行為人之法律，刑法第2
    條第1 項定有明文，而刑法第2 條係規範行為後法律變更所
    生新舊法律比較適用之準據法，是刑法第2 條本身雖經修正
    ，但該條文既屬適用法律之準據法，本身尚無比較新舊法之
    問題，應逕適用裁判時之刑法第2 條規定以決定適用之刑罰
    法律。次按法律變更之比較適用，比較時應就罪刑有關之共
    犯、未遂犯、想像競合犯、牽連犯、連續犯、結合犯，以及
    累犯加重、自首減輕暨其他法定加減（如身分加減）與加減
    例等一切情形，綜其全部罪刑之結果而為比較；且就比較之
    結果，須為整體之適用，不能割裂分別適用各該有利於行為
    人之法律，此即法律變更之比較適用所應遵守之「罪刑綜合
    比較原則」及「擇用整體性原則」（參照最高法院24年上字
    第4634號判例、同院27年上字第2615號判例，及最高法院95
    年第八次刑事庭會議決議）。被告行為後，刑法第33條、第
    第55條等規定均業經修正，於94年2 月2 日經總統公布，並
    自95年7 月1 日起施行（以下簡稱新刑法，修正前刑法簡稱
    舊刑法），茲說明本案新舊刑法適用情形如下：
(一)舊刑法第55條牽連犯之規定，業於94年2 月2 日修正公布刪
    除，並於95年7 月1 日施行，被告前揭犯行，因行為後新法
    業已刪除牽連犯之規定，此刪除雖非屬犯罪構成要件之變更
    ，但顯已影響行為人刑罰之法律效果，自屬法律有變更，而
    依新刑法既已刪除牽連犯之規定，所犯上述數行為依數罪併
    罰之規定分論併罰，則依刑法第2 條第1 項規定之「從舊從
    輕」原則，比較新、舊法結果，適用被告行為時法律即舊刑
    法論以牽連犯，從一重罪處斷，較有利於被告。
(二)刑法分則編各罪所定罰金刑之貨幣單位原為銀元，舊刑法第
    33條第5 款規定：「罰金：1 元（銀元）以上。」，依罰金
    罰鍰提高標準條例規定，就72年6 月26日前修正之刑法部分
    條文罰金數額提高2 至10倍，其後修正者則不提高倍數，並
    依現行法規所定貨幣單位折算新臺幣條例規定，以銀元1元
    折算新臺幣3 元。而新刑法第33條第5 款規定：「罰金：新
    臺幣1000元以上，以百元計算之。」，新刑法第33條第5款
    所定罰金貨幣單位經修正為新臺幣後，刑法分則各罪所定罰
    金刑之貨幣單位亦應配合修正為新臺幣，為使刑法分則編各
    罪所定罰金之最高數額與刑法修正前趨於一致，乃增訂刑法
    施行法第1 條之1 ：「中華民國94年1 月7 日刑法修正施行
    後，刑法分則編所定罰金之貨幣單位為新臺幣。94年1 月7
    日刑法修正時，刑法分則編未修正之條文定有罰金者，自94
    年1 月7 日刑法修正施行後，就其所定數額提高為30倍。但
    72年6 月26日至94年1 月7 日新增或修正之條文，就其所定
    數額提高為3 倍。」。從而，刑法分則編各罪所定罰金刑之
    最高數額，於上開規定修正後並無不同，惟新刑法第33條第
    5 款所定罰金刑最低數額，較之修正前提高，自以舊刑法第
    33條第5 款規定有利於被告。
(三)經綜合前述各項罪刑法律變更，整體為「從舊從輕」之比較
    結果，應一體適用被告行為時即舊刑法之規定，較有利於被
    告。
三、按本票為有價證券，被告向被害人詐騙借款後，復意圖供行
    使之用，而偽造系爭本票，並持以行使交付予告訴人供擔保
    債務，核其所為，係犯刑法第201 條第1 項之偽造有價證券
    罪及同法第339 條第1 項之詐欺取財罪。其偽造署押部分，
    係偽造有價證券之部分行為，偽造有價證券後進而行使，此
    行使偽造有價證券之輕罪應為偽造有價證券之重罪所吸收，
    均不另論罪。被告以單一擔保債務之目的，接續偽造系爭2
    紙本票，為接續犯，只論以一偽造有價證券罪。所犯上開偽
    造有價證券及詐欺二罪間，有方法結果之牽連關係，依舊刑
    法第55條規定為牽連犯，應從一重之偽造有價證券罪處斷。
四、原審對被告論罪科刑，固非無見。惟被告偽造「魏明華」、
    「陳文忠」名義之本票共2 紙，其間之法律關係為何，究係
    實質一罪或裁判上一罪，抑或數罪併罰，原判決並未說明，
    自有理由不備。被告上訴否認犯行，固無理由，然原判決既
    有上揭可議之處，應由本院將之撤銷改判。爰審酌被告素行
    、犯罪之動機、目的、手段及所造成危害、所得利益、犯罪
    後仍矢口否認犯行之態度等一切情狀，量處如主文第二項所
    示之刑，以資懲儆。至於如附表所示偽造之本票2 紙，雖已
    交付予告訴人收執，並未扣案，然不能證明業已滅失，應依
    刑法第205 條規定，不問屬於犯人與否，均宣告沒收之。
五、公訴意旨另以：被告意圖為自己不法所有，於92年10月間，
    在告訴人上址住處，尚有以前揭相同詐術，向告訴人佯稱可
    以代為放款以賺取利息，告訴人並以現金卡預借現金7 千元
    交付予被告，因認被告亦涉有刑法第339 條詐欺犯嫌云云。
    惟按犯罪事實應依證據認定之，無證據不得認定犯罪事實，
    刑事訴訟法第154 條第2 項定有明文。又刑法第339 條第1
    項詐欺取財罪之成立，須行為人主觀上有為自己或第三人不
    法所有之意圖，客觀上係以詐術使人將本人或第三人之物交
    付為要件，若行為人無不法所有之意圖，或未使用詐術，自
    難以詐欺罪責相繩。訊據被告於原審堅詞否認涉有此部分詐
    欺犯行，辯稱：告訴人係以其信用卡刷卡購物，再將之變賣
    所得7 千元交付給伊等語。經查：告訴人於原審審理時已明
    確證稱：7 千元是指被告用伊的家樂福信用卡去刷卡，由伊
    簽名，事後要還給伊，但也沒有還給伊等語（見原審卷第
    129 頁），足證被告係經告訴人代為刷卡購物，渠等並未約
    定將告訴人刷卡購物所得7 千元亦交付與被告放款之用，尚
    難認被告就此有施用詐術可言；參以告訴人於93年11月25日
    向臺灣板橋地方法院檢察署提起告訴之初，亦未表示被告有
    向伊詐騙上開7 千元一事（見94年度發查字第131 號偵查卷
    第1 至4 頁），足見被告未清償該筆債務，僅為民事糾葛。
    此外，復查無其他積極證據足認被告涉有此部分詐欺犯行，
    惟公訴意旨認此部分與前開有罪部分有舊刑法之牽連犯關係
    ，屬裁判上一罪，爰不另為無罪之諭知。
六、被告經合法傳喚，無正當理由不到庭，爰不待其陳述，逕行
    判決。
據上論斷，應依刑事訴訟法第369 條第1 項前段、第364 條、第
299 條第1 項前段、第371 條，刑法第2 條第1 項前段、第201
條第1 項、第339 條第1 項、刑法第205 條，修正前刑法第55條
，罰金罰鍰提高標準條例第1 條前段，判決如主文。
本案經檢察官張金塗到庭執行職務。
中    華    民    國    97    年    1     月    3    日
            刑事第十五庭  審判長法  官  吳昭瑩
                                法  官  李釱任
                                法  官  李正紀
以上正本證明與原本無異。
如不服本判決，應於收受送達後十日內向本院提出上訴書狀，其
未敘述上訴之理由者並得於提起上訴後十日內向本院補提理由書
（均須按他造當事人之人數附繕本）。
                                書記官  鄭信昱
中    華    民    國    97    年    1     月    3     日
 附表：
┌──┬────┬──────┬──────┬─────┐
│編號│發 票 人│發票日      │到期日      │票面金額  │
├──┼────┼──────┼──────┼─────┤
│一  │魏明華  │92年10月21日│92年10月21日│4萬元     │
├──┼────┼──────┼──────┼─────┤
│二  │陳文忠  │92年10月31日│92年10月31日│10萬元    │
└──┴────┴──────┴──────┴─────┘
附錄：本案論罪科刑法條全文
刑法第201條：
意圖供行使之用，而偽造、變造公債票、公司股票或其他有價證
券者，處3 年以上10年以下有期徒刑，得併科3 千元以下罰金。
行使偽造、變造之公債票、公司股票或其他有價證券，或意圖供
行使之用，而收集或交付於人者，處1 年以上7 年以下有期徒刑
，得併科3 千元以下罰金。
行使偽造之公債票、公司股票或其他有價證券，或意圖供行使之
用，而收集或交付於人者，處一年以上七年以下有期徒刑，得併
科三千元以下罰金。
刑法第339條第1項：
意圖為自己或第三人不法之所有，以詐術使人將本人或第三人之
物交付者，處5 年以下有期徒刑、拘役或科或併科1 千元以下罰
金。


司法院資訊處製作；財團法人民間司法改革基金會備份。
